【裁判字號】    88,訴,443
【裁判日期】    890929
【裁判案由】    交還土地
【裁判全文】
臺灣屏東地方法院民事判決  八十八年度訴字第四四三號
    原      告  台鳳股份有限公司
    法定代理人  甲○○○
    訴訟代理人  黃璽麟律師
                洪耀臨律師
    被      告  乙○○        .
    訴訟代理人  陳世明律師
右當事人間請求交還土地事件，本院判決如左：
    主      文
原告之訴及假執行之聲請均駁回。
訴訟費用由原告負擔。
    事      實
甲、原告方面：
一、聲明：求為判決（一）被告應將坐落屏東縣內埔鄉○○段三一地號面積五三四五
    ．五三平方公尺及同段三二地號面積四０七三．五七平方公尺二筆土地地上物騰
    空後交還原告。（二）願供擔保請准宣告假執行。
二、陳述：
(一)坐落屏東縣內埔鄉○○段三一及三二地號土地為原告所有，於民國七十九年六月
    三日前由被告承租，於租期屆滿後，原告未同意續訂租約，而被告仍占用土地，
    為此基於物上返還請求權及租賃物返還請求權訴請被告返系爭土地。
(二)對被告抗辯之陳述：
１、兩造於七十九年租期屆滿後，被告於八十年七月二十八日又向原告承租系爭土地
    ，租賃期間為八十年七月二十八起至八十二年七月二十七日止，原告於租約日期
    終止後隨即於八十二年九月三日以存証信函通知被告返還租賃物，被告亦於同年
    九月四日收受該存証信函，故原告不予續租之意思甚為明確，被告遲至八十三年
    始補繳租金，尚不足以証明雙方有成立不定期租賃之合意。
２、系爭租約為原告當時僱用之承辦人林光琢及課長楊振興至被告住處所簽，由被告
    持合約書至屋內用印後交付承辦人，且租約上之印文與爾後原告所寄台北市郵局
    第三九支局存証信函第一二四一號函之收件回執上所蓋印文相同，足証兩造已簽
    定契約。
三、証據：提出土地登記簿謄本、照片各二件、土地租約書、存証信函、回執各一件
    為証；並聲請傳訊証人楊振興、施淑貞。
乙、被告方面：
一、聲明：求為判決原告之訴駁回。
二、陳述：
(一)系爭土地為原告所有，由被告承租使用至今等情，被告並不爭執，惟系爭土地二
    十餘年來皆由被告承租使用，被告並非無權占用，原告雖主張租約於七十九年六
    月三日屆期，惟七十九年十一月二日、八十年五月八日、八十三年四月十一日等
    ，數年來原告仍持續向被告收取租金，是兩造間就系爭土地猶存有不定期限之租
    賃關係，被告使用系爭土地並非權占有。
(二)原告所提八十年七月二十八日所立之土地租約，被告否認其真正，蓋簽名及印文
    皆非被告所有，且原租約於七十九年六月三十日終止，續約日期應是接續七十九
    年六月三十日而自七十九年七月一日起，但原告所提之租約卻自八十年七月二十
    八日起算，竟隔一年有餘，又該租約內容載明每年租金為新台幣（下同）四千八
    百二十三元，且該租約於八十二年七月二十七日租期屆滿，而原告所收之租金額
    為一年八千二百零四元，且其中含八十二年下期之租金，顯見該租約並非真正。
(三)原告於八十三年四月十一日收受之租金額為八千二百零四元，相當於一年餘之租
    金，而備註欄註明含八十二年上、下期之租金，若僅八十二年之租金則應僅有二
    千元，顯然租金之數額乃八十二年一月一日至八十三年四月十一日之租金。原告
    雖於八十二年九月發函請求返還租賃物，然八十三年四月依然收取租金，故兩造
    間仍存有租賃契約。
(四)系爭土地老埤段四０八之一（現為壽比段三二）及四０九之一（現為壽比段三一
    ）原均為旱地，租予原告耕作使用，嗣四０八之一地號土地改成建地才蓋房子，
    但房子仍占用小部分面積，其餘仍作耕作使用，而四０九之一地號土地則租與被
    告耕作使用，土地上現仍有被告栽種之芒果、荔枝、龍眼及牧草等作物，有耕地
    三七五減租條例之適用。
三、証據：提出原告公司老埤農場函、戶籍謄本各一件、統一發票十三件、收據五件
    為証。
    理      由
一、本件原告主張坐落屏東縣內埔鄉○○段三一及三二地號土地均為原告所有，民國
    七十九年六月三日由被告承租，於租期屆滿後，被告於八十年七月二十八日又向
    原告承租系爭土地，租賃期間為八十年七月二十八日起至八十二年七月二十七日
    止，原告於租期終止後隨即於八十二年九月三日以存証信函通知被告返還租賃物
    ，被告亦於同年九月四日收受該存証信函，原告未同意續訂租約，而被告仍占用
    土地，為此基於物上返還請求權及租賃物返還請求權訴請被告返系爭土地。而被
    告則以系爭土地為原告所有，由被告承租使用至今等情，被告並不爭執，惟系爭
    土地二十餘年來皆由被告承租使用，被告並非無權占用，原告雖主張租期已屆滿
    ，惟租期屆滿後數年來原告仍持續向被告收取租金，是兩造間就系爭土地猶存有
    不定期限之租賃關係，被告使用系爭土地並非無權占有；且系爭土地原均為旱地
    ，租予原告耕作使用，嗣老埤段四０八之一地號土地改成建地才蓋房子，但房子
    仍占用小部分面積，其餘仍作耕作使用，而老埤段四０九之一地號土地則租與被
    告耕作使用，土地上現仍有被告栽種之芒果、荔枝、龍眼及牧草等作物，有耕地
    三七五減租條例之適用等語置辯。
二、查系爭土地為原告所有，地目原均為旱地，並曾於七十九年六月三十日前由被告
    承租，而系爭土地迄今仍由被告使用等情為兩造所不爭執，堪信為實在。有爭執
    者係於七十九年六月三十日以後兩造租賃關係究已終止或應視為不定期租約。經
    查，老埤段四０九之一即壽比段三一地號土地現仍為旱地，面積五三四三．五三
    平方公尺，而老埤段四０八之一即為壽比段三二地號土地，則從旱地變更為建地
    ，有土地登記簿謄本可稽，被告主張於系爭兩筆農地上於原始承租時及目前均仍
    作為耕作之使用，並提出照片等件為件為証，而原告雖主張非供耕作使用，惟並
    未能舉証以實其說，是被告之主張堪予採信，則該兩筆土地於承租時既為旱地且
    供耕作使用，則兩造間之租賃關係自有耕地三七五減租條例之適用，不因其中老
    埤段四０八之一即為壽比段三二地號土地從旱地變更為建地而有不同。按耕地租
    佃期間不得少於六年，其原約定租賃期間超過六年者，依其原約定；又耕地租約
    於租期屆滿時，除出租人依本條例收回自耕外，如承租人願繼續承租者，應續訂
    租約，耕地三七五減租條例第五條及第二十條定有明文，故原告雖主張自八十年
    七月二十八日起至八十二年七月二十七日止訂定租約，並於租期屆滿後以存証信
    函通知被告返還租賃物等情，據以主張兩造間已無租賃關係存在，惟按諸前開規
    定，耕地租佃期間不得少於六年，則原告之租約縱為真實，依其內容觀之，其租
    期亦僅為二年，原告嗣雖以存証信函為反對租賃之意思表示，仍不生效力，且原
    告復無依耕地三七五減租條例收回自耕之情形，故被告於系爭土地上仍有耕地租
    約之存在，原告主張被告無權占有，基於物上返還請求權及租賃物返還請求權訴
    請被告返還上開土地，於法自屬無據，應予駁回。假執行之聲請亦因失所附麗，
    應併駁回之。
據上論結，本件原告之訴為無理由，依民事訴訟法第七十八條，判決如主文。
中      華      民      國    八十九    年      九      月    二十九    日
                                    臺灣屏東地方法院民事第二庭
~B審判長法官  洪有川
~B法      官  王幸華
~B法      官  黃義成
右為正本係照原本作成。
如不服本判決，應於送達後廿日內，向本院提出上訴狀。
~B法院書記官  徐建功
中      華      民      國    八十九    年      九      月    二十九    日


司法院資訊處製作；財團法人民間司法改革基金會備份。
